【裁判字號】    97,上易,114
【裁判日期】    970624
【裁判案由】    給付違約金
【裁判全文】
臺灣高等法院民事判決                 97年度上易字第114號
上  訴  人  乙○○
訴訟代理人  鄭勵堅律師
            李佳玲律師
複  代理人  林瑩姮律師
被上訴人    甲○○○
訴訟代理人  龍其祥律師
上列當事人間請求給付違約金事件，上訴人對於中華民國96年12
月26日臺灣新竹地方法院96年度訴字第346號第一審判決提起上
訴，本院於97年6月10日言詞辯論終結，判決如下：
    主      文
原判決廢棄。
被上訴人應給付上訴人新台幣壹佰伍拾萬元。
第一、二審訴訟費用由被上訴人負擔。
    事實及理由
一、上訴人起訴主張：被上訴人於民國（下同）96年4月30日委
    託訴外人新世紀房屋公司（下稱新世紀房屋）仲介銷售坐落
    新竹市○○段353、354、337地號土地及同段1、2建號房屋
    （下稱前開房屋），委託總價額新台幣（下同）1400萬元（
    實拿），銷售期間自96年4月30日至同年6月30日止。伊於96
    年4月30日願以1450萬元購買前開房屋，且簽發面額150萬元
    本票乙紙（下稱系爭本票）交予新世紀房屋作為定金，經被
    上訴人同意出售前開房屋並收受該本票，且約定於同年5月3
    日簽訂書面買賣契約。嗣因被上訴人反悔不願簽訂買賣契約
    ，並將前開房屋出售他人，自應加倍返還定金。惟因新世紀
    房屋已返還系爭本票，爰依成交確認憑證第6條、民法第249
    條第3款規定，求為命被上訴人應給付伊150萬元之判決 (原
    審為上訴人全部敗訴之判決）。並於本院上訴聲明：如主文
    所示。
二、被上訴人則以：兩造於簽訂書面買賣契約前，前開房屋買賣
    契約尚未成立；又上訴人交付系爭本票僅係「立約定金」，
    伊自無加倍返還上訴人定金之義務；縱認兩造買賣契約業已
    成立，惟上訴人於伊出售前開房屋前，既已取回系爭本票，
    足見兩造業已合意解除買賣契約等語，資為抗辯。並於本院
    答辯聲明：上訴駁回。
三、查，被上訴人於96年4月30日委託新世紀房屋仲介銷售前開
    房屋，委託總價額1400萬元（實拿），銷售期間自96年4月
    30日至同年6月30日止；上訴人於96年4月30日願以1450萬元
    購買前開房屋，並簽發系爭本票交予新世紀房屋；被上訴人
    則於同日簽立「成交確認憑證」交予新世紀房屋；嗣後兩造
    並未簽訂書面買賣契約，新世紀房屋已將系爭本票返還上訴
    人等情，有卷附委賣同意書、定金收據、成交確認憑證可憑
    （見原審卷第7至8頁、第42頁），並為兩造所不爭執（見本
    院卷第76頁反面），堪信為真。
四、本院應審究者為(一)兩造就前開房屋有無成立買賣契約？(二)若
    有，則被上訴人有無加倍返還定金之義務？茲論述如下：
(一)、兩造就前開房屋有無成立買賣契約？
  1.按當事人就標的物及其價金互相同意時，買賣契約即為成立
    ，民法第345條第2項定有明文。又，不動產物權移轉之契約
    ，雖以書立契據為必要之方式，而關於買賣不動產之債權契
    約，則本為不要式行為，若雙方就房屋之標的物及價金互相
    同意，即不能謂其買賣之債權契約尚未成立（最高法院20年
    上字第1207號判例意旨參照）。
  2.經查：
    (1)、上訴人於96年4月30日表明願以1450萬元購買前開房屋
        ，並簽訂系爭本票交付新世紀房屋作為定金，由新世紀
        房屋代理其向被上訴人為前開房屋買賣之要約，且得受
        領被上訴人為承諾之意思表示；嗣新世紀房屋將上訴人
        上揭要約通知被上訴人，經被上訴人同意出售前開房屋
        及約定價金為實拿1400萬元，並收受系爭本票等情，有
        卷附定金收據、成交確認憑證可參（見原審卷第7至8頁
        ），核與證人（即新世紀房屋店長）陳素好於原審證述
        情節相符（見原審卷第36至37頁筆錄），足見兩造對於
        買賣標的物（即前開房屋）及價金（即被上訴人實拿
        1400萬元）互相同意，買賣（債權）契約即已成立。
    (2)、又委託新世紀房屋出售前開房屋者係被上訴人，僅前開
        房屋所有權因登記為被上訴人與其女吳惠珊所有，故委
        賣同意書及成交確認憑證內記載被上訴人、吳惠珊2人
        為賣主乙節，亦經證人陳素好於原審證述明確（見原審
        卷第36頁），並為被上訴人所不爭執（見本院卷第76頁
        反面）；然出賣人對於買賣標的物，縱無處分權，其買
        賣契約仍屬有效（最高法院81年度台上字第1205號判決
        意旨參照）。準此，被上訴人雖以其個人名義出售前開
        房屋予上訴人，惟兩造就買賣標的物（前開房屋）與價
        金（被上訴人實拿1400萬元）既已達成合意，則買賣契
        約即屬有效成立於兩造間。
  3.被上訴人抗辯：兩造於簽訂書面買賣契約前，兩造間就前開
    房屋買賣契約尚未成立云云。然按，民法第760條規定不動
    產物權之移轉或設定，應以書面為之，係指物權契約而言。
    關於買賣不動產之債權契約乃非要式行為，買賣契約既經合
    法成立，出賣人與買受人間固無再訂立書面買賣契約之必要
    （最高法院78年度台上字第1673號判決意旨參照）。查，被
    上訴人雖同意於96年5月3日下午3時30分許，與上訴人簽訂
    書面契約（見原審卷第8頁成交確認憑證第3條）；惟買賣契
    約為諾成契約，兩造間既已就買賣標的物（前開房屋）及價
    金（1450萬元）互相同意，則兩造間之買賣契約即已成立，
    並不以簽訂書面為系爭買賣契約之成立要件。故被上訴人與
    上訴人約定上揭簽訂書面契約時間，當係指補簽訂書面或簽
    訂前開房屋之物權契約而言。是被上訴人以兩造既另約定簽
    訂書面契約時間為由，抗辯兩造間之買賣契約，應以簽訂書
    面為其成立要件云云，即無可取。
  4.被上訴人雖抗辯：成交確認憑證僅記載伊實拿1400萬元，並
    非1450萬元，故兩造對於買賣契約之價金尚未達成合意云云
    。惟查，上訴人表明願以1450萬元買受前開房屋，並委由新
    世紀房屋向被上訴人為買賣前開房屋之要約，經被上訴人承
    諾同意上訴人之要約即「1400萬元（實拿）」，並收領系爭
    本票作為定金等情，業經證人陳素好於原審證述綦詳（見原
    審卷第36至37頁筆錄）；再參酌成交確認憑證記載「．．．
    本人所有房屋．．．業已出售，並收取買方定金新台幣壹佰
    伍拾萬元正，茲同意左列各項：一本人同意出售上開房地總
    價款新台幣實拿壹仟肆佰萬元正。．．．」以觀（見原審卷
    第8頁），若被上訴人對於上訴人買賣前開房屋之要約不同
    意，則其豈會簽立成交確認憑證予新世紀房屋，承諾同意出
    售前開房屋及達成價金「實拿1400萬元」之合意？由此可知
    ，兩造對於買賣標的物（前開房屋）及價金（即實拿1400萬
    元）既互相同意，則買賣契約即屬成立。故被上訴人以成交
    確認憑證記載「實拿1400萬元」與上訴人要約買賣價金1450
    萬元不符為由，抗辯兩造買賣契約尚未成立，並無可採。
  5.被上訴人又抗辯：兩造對於買賣契約之必要之點即買賣標的
    物之交付、所有權移轉登記時期、價金之給付方式等，均未
    約定，故兩造買賣契約尚未成立云云。然查，兩造既已就買
    賣標的物（前開房屋）及價金（實拿1400萬元）互相同意（
    此觀原審卷第8頁「成交確認憑證」載明買賣標的物及價金
    〈實拿1400萬元〉即明），亦即對於買賣必要之點意思表示
    一致（民法第345條第2項參照），則兩造間就前開房屋之買
    賣契約自屬已有效成立。至於付款方式、過戶程序、標的物
    之交付等，均非屬買賣契約之必要之點，兩造若無特別約定
    ，自應依法律規定為之，不能因此而謂買賣尚未成立（最高
    法院77年度台上字第2479號判決意旨參照）。故被上訴人以
    兩造對於買賣標的物之交付、所有權移轉登記時期、價金之
    給付方式尚未約定為由，抗辯兩造買賣契約尚未成立，亦無
    足取。
  6.被上訴人另抗辯：成交確認憑證尚未交付予上訴人前，則伊
    買賣契約之承諾意思表示尚未到達，故兩造買賣契約尚未成
    立云云。然如前所述，上訴人既授予新世紀房屋向被上訴人
    為買賣房屋之要約意思表示，並有受領被上訴人承諾之權限
    ，則被上訴人簽訂「成交確認憑證」，向上訴人之代理人即
    新世紀房屋表明同意上訴人之要約（即出售前開房屋），並
    收受新世紀房屋轉交上訴人開立之系爭本票，被上訴人承諾
    出賣前開房屋之意思表示，既已到達新世紀房屋（即上訴人
    之代理人），則兩造間之買賣契約要已成立至明。是被上訴
    人以成交確認憑證尚未交付予上訴人為由，抗辯兩造買賣契
    約尚未成立，仍無可採。
  7.被上訴人再抗辯：伊並未收受系爭本票，亦未實際受領150
    萬元，故兩造買賣契約尚未成立云云。然查，上訴人委由新
    世紀房屋向被上訴人為買賣房屋之要約，經被上訴人承諾出
    賣前開房屋，並受領上訴人簽發系爭本票等情，已如前述，
    惟因被上訴人恐系爭本票有遺失之虞，故委請新世紀房屋代
    為保管至96年5月3日簽訂書面買賣契約時止乙節，亦經證人
    陳素好證述明確（見原審卷第37頁筆錄），核與成交確認憑
    證第2條記載：「貴公司轉交買方（指上訴人）定金新台幣
    本票壹佰伍拾萬元正，本人（指被上訴人）收訖無誤。公司
    代收」之情節相符（見原審卷第8頁），益徵被上訴人確實
    已收受上訴人交付之系爭本票。又票據係屬有價證券及文義
    證券，在票據上簽名者，依票上所載文義負責（票據法第5
    條參照），故上訴人簽發系爭本票即視同金錢之交付，至於
    系爭本票將來是否兌現，被上訴人得否另訴給付價金或票款
    ，乃另一問題，要與買賣契約已成立無關。是被上訴人以其
    並未收受系爭本票，亦未實際受領150萬元為由，抗辯兩造
    買賣契約尚未成立，亦無足採。
(二)、被上訴人有無加倍返還定金之義務？
  1.按契約因可歸責於受定金當事人之事由，致不能履行時，該
    當事人應加倍返還其所受之定金，民法第249條第3款定有明
    文。
  2.經查：
    (1)、上訴人委由新世紀房屋向被上訴人為買賣前開房屋之要
        約，經被上訴人同意價金為實拿1400萬元，並收受系爭
        本票作為定金等情，業如前述；再審酌成交確認憑證第
        4條：「．．．；倘若簽約不成，而有沒收定金之情事
        ，雙方各半平分」、第6條：「如本人（指被上訴人）
        收取前開房地出售之定金（指系爭本票）後，拒絕簽訂
        買賣契約，本人同意支付貴公司（指新世紀房屋）本宗
        房地總價百分之四服務費，同時加倍賠償買方（指上訴
        人）所付定金」約定以觀，即如因付定金當事人（指上
        訴人）不履行契約，受定金當事人（指被上訴人）得沒
        收定金；受定金當事人如不履行契約，則應加倍返還定
        金。益見被上訴人收受上訴人委由新世紀房屋所交付之
        定金（即系爭本票），自係屬「違約定金（即為買賣契
        約不履行之損害賠償擔保）」。
    (2)、被上訴人原約定於96年5月3日下午3時30分許，至新世
        紀房屋辦公室，與上訴人簽訂書面契約（見原審卷第8
        頁成交確認憑證第3條），嗣後卻因被上訴人反悔不願
        簽訂書面契約，致系爭買賣契約無法履行等情，既經證
        人陳素好於原審證述屬實（見原審卷第36至38頁），並
        為兩造所不爭執（見本院卷第76頁反面），而被上訴人
        嗣後又將前開房屋出售於他人（見原審卷第91至95頁土
        地及建物登記謄本），益證兩造未能簽訂書面契約及無
        法履行契約，顯係因可歸責於被上訴人所致。
    (3)、依上說明，前開房屋買賣契約既係可歸責於被上訴人事
        由，致不能履行，則上訴人依民法第249條第3款規定，
        主張被上訴人扣除已返還系爭本票（150萬元）外，應
        再給付其150萬元乙事，要屬可採。
  3.被上訴人抗辯：伊受領系爭本票，係屬立約定金，兩造買賣
    契約尚未成立，故伊無庸加倍返還上訴人云云。惟如前所陳
    ，上訴人所交付定金（系爭本票），於被上訴人同意出售前
    開房屋並收受定金時（即兩造買賣契約成立時），即屬「違
    約定金」之性質，並非「立約定金」。是被上訴人以其所收
    受之定金係屬「立約定金」為由，抗辯兩造買賣契約尚未成
    立，伊無庸加倍返還云云，自無足取。
  4.被上訴人另抗辯：上訴人於取回系爭本票時，兩造即已合意
    解除買賣契約，故伊無庸加倍返還定金云云。然查，上訴人
    係因被上訴人自96年5月3日起至同年月17日止，均不願履行
    簽訂書面買賣契約，是新世紀房屋始於96年5月17日將系爭
    本票退回予上訴人乙節，業經證人陳素好於原審證述屬實（
    見原審卷第38頁），核與其所提定金收據記載「5月17日退
    回本票乙張乙○○（指上訴人）」情節相符（見原審卷第40
    頁），足見新世紀房屋係因兩造買賣契約可歸責於被上訴人
    ，致不能履行，而將系爭本票退回上訴人，顯非因兩造合意
    解除契約所致。是被上訴人以上訴人取回系爭本票為由，抗
    辯兩造合意解除買賣契約云云，仍無可取。
  5.被上訴人又抗辯：上訴人交付定金時，特別將定金收據第5
    條約定「加倍返還定金」之「加倍」2字刪除，故伊無庸加
    倍返還定金云云。惟查，上訴人雖委由新世紀房屋向被上訴
    人為買賣房屋之要約（即價金1450萬元），但因被上訴人與
    新世紀房屋簽訂一般委託銷售房屋契約，並非專任委託契約
    ，即由被上訴人承諾是否出售前開房屋，故新世紀房屋於向
    被上訴人為買賣前開房屋之要約前，始與上訴人約定若其反
    悔不買，定金需遭沒收，若被上訴人不同意出售時，僅返還
    定金，並將「加倍」2字刪除等情，已經證人陳素好於原審
    證述甚詳（見原審卷第36頁筆錄），可知前開定金收據（見
    原審卷第7頁）簽訂於兩造買賣契約成立前，故上訴人自無
    可能事先同意並免除被上訴人加倍返還定金之義務。是上訴
    人以定金收據第5條將「加倍返還定金」之「加倍」2字刪除
    為由，抗辯其無庸加倍返還定金云云，顯無可採。
  6.被上訴人雖又抗辯：上訴人取回系爭本票時，伊尚未將前開
    房屋出售，並無不能履約之情事，故伊無可歸責事由云云。
    惟查，被上訴人於96年5月3日約定簽訂書面契約，即已反悔
    不願履行，至同年月17日上訴人取回系爭本票前，經新世紀
    房屋催告其履行簽約義務，均不願履行等情，有卷附存證信
    函可憑（見原審卷第9頁），益見系爭買賣契約顯係屬可歸
    責於被上訴人而無法履行至明。至於被上訴人固於96年6月6
    將前開房屋出售他人（見原審卷第90至95頁土地及建物登記
    謄本），但被上訴人既已違約在前，則其違約事由即已發生
    ，自不得因其在事後始出售房屋得予解免其違約責任。故被
    上訴人以上訴人取回系爭本票在其出售房屋前，抗辯其並無
    不能履約之情事，故無可歸責之事由云云，仍無可採。
  7.被上訴人再抗辯：上訴人既已取回系爭本票，則其並未有損
    害，不得訴請伊加倍返還定金云云。惟如前所陳，本件買賣
    契約因可歸責於被上訴人事由，致不能履行，且被上訴人收
    受定金（即系爭本票）係屬「違約定金」（即最低損害賠償
    額之預定），則被上訴人既有可歸責之事由，依民法第249
    條第3款規定，自應加倍返還定金。是被上訴人以上訴人已
    取回本票為由，抗辯上訴人並未受有損害云云，委無可取。
五、從而，上訴人依民法第249條第3款規定，請求被上訴人給付
    150萬元，為有理由，應予准許。原審為上訴人敗訴之判決
    ，尚有未洽。上訴意旨指摘原判決不當，求予廢棄改判，為
    有理由，爰由本院予以廢棄改判，如主文第2項所示。
六、本件事證已臻明確，兩造其餘攻擊或防禦方法，經本院審酌
    後認均與本件之結論無涉，茲不再一一論列，併予敘明。
七、據上論結，本件上訴為有理由，依民事訴訟法第450條、第
    78條，判決如主文。
中    華    民    國    97    年    6     月    24    日
                    民事第十三庭
                        審判長法  官  黃嘉烈
                              法  官  吳燁山
                              法  官  楊絮雲
正本係照原本作成。
不得上訴。
中    華    民    國    97    年    6     月    24    日
                              書記官  廖艷莉


司法院資訊處製作；財團法人民間司法改革基金會備份。
